臺灣高等法院刑事判決　　　　　　 99年度上更(二)字第571號
上　訴　人　臺灣板橋地方法院檢察署檢察官
被　　　告　李健宏原名李志偉.
指定辯護人　本院公設辯護人王永炫
上列上訴人因被告違反毒品危害防制條例案件，不服臺灣板橋地
方法院96年度訴字第1400號，中華民國97年2 月19日第一審判決
（起訴案號：臺灣板橋地方法院檢察署96年度偵字第5295號），
提起上訴，判決後經最高法院第二次發回更審，本院判決如下：
    主  文
上訴駁回。
    理  由
一、公訴意旨略以：被告李健宏（原名李志偉，於民國89年10月
    6 日更名）明知海洛因為毒品危害防制條例所規定之第一級
    毒品，不得販賣，竟意圖販賣第一級毒品海洛因以牟利，自
    96年2 月4 日起至同年月19日止，在附表所示時、地販賣海
    洛因予李文傑，與姓名年籍不詳綽號景全、阿明、阿娟等人
    ；每次販賣海洛因約可獲利新臺幣（下同）500 元。嗣於同
    年3 月3 日21時30分許，在臺北縣蘆洲市（現為新北市蘆洲
    區○○○路220 號2 樓住處為警查獲，並扣得行動電話門號
    晶片卡1 張，因認被告涉有違反毒品危害防制條例第4 條第
    1 項之販賣第一級毒品罪嫌云云。
二、按犯罪事實應依證據認定之，無證據不得認定犯罪事實，又
    不能證明被告犯罪者，應諭知無罪之判決，刑事訴訟法第15
    4 條第2 項、第301 條第1 項分別定有明文。次按事實之認
    定應憑證據，如未能發現相當證據或證據不足以證明，自不
    能以推測或擬制之方法，為裁判之基礎。又認定犯罪事實所
    憑之證據，雖不以直接證據為限，間接證據亦包括在內，然
    無論直接或間接證據，其為訴訟上之證明，須於通常一般之
    人均不致於有所懷疑，而得確信其為真實之程度者，始得據
    之為有罪之認定，倘其證明尚未達到此一程度，而有合理性
    懷疑之存在時，無從使事實審法院得有罪之確信時，即應由
    法院為諭知被告無罪之判決（最高法院40年度台上字第86號
    、76年度台上字第4986號判例要旨參照）。
三、公訴意旨認被告李健宏涉有販賣第一級毒品罪嫌，係以：(一)
    被告於偵查中所為供述，可資證明下列事實：1.被告確實持
    用0000000000號之行動電話門號。2.被告確有如犯罪事實欄
    所述之販賣毒品行為及其詳細經過。(二)卷附門號0000000000
    號行動電話門號之監聽譯文，可資證明下列事實：1.被告確
    實持用上開行動電話門號對外聯絡。2.被告確於附表所示時
    地，販賣毒品與如附表所示之人以牟利之事實。(三)通聯調閱
    查詢單：可資證明0000000000號電話之帳單寄送地址為被告
    所居住之臺北縣蘆洲市○○路220 號2 樓無誤。據此，益足
    確認被告確為使用上開電話之人。(四)個人姓名更改資料查詢
    結果：可資證明被告李健宏原名確為李志偉，嗣於89年10月
    6 日更名為李健宏之事實，為其論據。被告經本院合法傳喚
    ，無正當理由而未到庭陳述，惟其前於原審及本院上訴審、
    更一審均堅決否認有何販賣第一級毒品之犯行，辯稱：並未
    販賣第一級毒品海洛因予李文傑及姓名年籍不詳綽號景全、
    阿明、阿娟等人等語。
四、證據能力：
  (一)按被告之自白，非出於強暴、脅迫、利誘、詐欺、疲勞訊問
    、違法羈押或其他不正之方法，且與事實相符者，得為證據
    ，刑事訴訟法第156 條第1 項定有明文。本案被告及公設辯
    護人主張檢察官於偵查訊問過程使用「你是在做心酸的喔」
    「唉，現在是怎麼樣，你現在是看檢察官好欺負是不是？」
    等詞句，而認檢察官顯係以不正訊問方式影響被告主觀自由
    意旨，是被告之偵查陳述不具證據能力云云。查：經原審勘
    驗被告於96年3 月7 日偵訊筆錄之錄音錄影光碟，勘驗結果
    ：「經播放該次之偵查光碟，該次偵訊過程錄影分為3 段，
    第1 、2 段偵訊晝面錄存於96年3 月4 日之光碟中，第3 段
    偵訊畫面錄存於96年3 月7 日之光碟中。第1 段偵查光碟經
    播放後，為檢察官於96年3 月7 日訊問被告年籍資料之畫面
    ，錄影長度為44秒，內容與筆錄相符。再播放第2 段偵訊畫
    面，錄影長度為2 分28秒，畫面開始於檢察官訊問被告是否
    瞭解所告知之權利，結束於檢察官將偵訊筆錄第2 頁第1 行
    起之問答內容唸予書記官繕打。後播放第3 段偵訊畫面，錄
    影長度為2 分28秒，開始於檢察官訊問被告每次販賣毒品給
    這些人都賺多少，而被告回答差不多500 元之晝面。3 段之
    錄影畫面及錄音品質皆清晰，檢察官詢問過程以臺語採一問
    一答方式進行，詢答間夾雜有檢察官閱卷之停等時間，檢察
    官詢問時並簡要記載詢答要旨，被告在庭回答時姿勢站立，
    聽取問題時注意力集中，回答問題時聲音清晰。因訊問被告
    販賣毒品之經過在第2 段錄影進行至第45秒處，且原訊問內
    容冗長，偵查筆錄僅記載問答結論及要旨，是僅就第2 段錄
    音錄影為逐字譯文如下所載。至第1 、3 段錄影因與販售毒
    品無關，是不另做逐字之譯文。」有原審勘驗筆錄在卷可稽
    （見原審卷第44至45頁勘驗筆錄），則可知檢察官上開言詞
    僅係在對被告偵查中供述有所懷疑之情況下，為確認事實真
    偽所為之公開心證，並無恐嚇、威脅之不法取供情事，是被
    告於偵查中之供述既未見有何受強暴、脅迫、利誘、詐欺、
    疲勞訊問、違法羈押或其他不正方法取供之情形，尚難謂被
    告於檢察官偵查時之自白無證據能力。至該自白是否有其他
    必要補強證據足資證明與事實相符，乃自白得否認定犯罪事
    實之問題。
  (二)按有事實足認被告或犯罪嫌疑人有最輕本刑為三年以上有期
    徒刑之罪嫌，並危害國家安全或社會秩序情節重大，而有相
    當理由可信其通訊內容與本案有關，且不能或難以其他方法
    蒐集或調查證據者，在偵查中得由檢察官核發通訊監察書，
    96年12月11日修正施行前通訊保障及監察法第5 條第1 項第
    1 款、第2 項定有明文。本件監聽係臺灣板橋地方法院檢察
    署檢察官因犯罪嫌疑人涉犯毒品危害防制條例案件，不能或
    難以其他方法蒐集或調查證據，有監察其相關通訊之必要，
    故依職權核發通訊監察書，有臺灣板橋地方法院檢察署96年
    1 月31日96年板檢榮宙監（續）字第000058號通訊監察書可
    憑（見偵查卷第39頁）。監聽符合前開修正前通訊保障及監
    察法之法定程序，因此取得之監聽錄音內容，得為證據。
五、經查：
  (一)按被告之自白不得作為有罪判決之唯一證據，仍應調查其他
    必要之證據，以察其是否與事實相符，刑事訴訟法第156 條
    第2 項定有明文，立法目的在以補強證據之存在，藉以限制
    合法自白在證據上之價值，俾發現實質的真實，即使被告之
    自白出於任意性，然若別無其他補強證據足以擔保其自白與
    事實相符，該自白仍非刑事訴訟法上得據之為認定被告犯罪
    之唯一證據，當不得單憑此而為被告不利之認定（最高法院
    95年度台上字第5809號判決要旨參照）。查被告於本院更一
    審坦認檢察官所舉通訊監察譯文內容確為其通話內容（見本
    院更(一)審卷第21頁背面），且經本院更一審勘驗通訊監察錄
    音光碟，除96年2 月4 日15時36分20秒通訊監察譯文「代號
    B 是被告李健宏，A 不曉得是何人」為誤載外，其餘均無訛
    （詳後述），有本院更一審勘驗筆錄在卷可憑（見本院更(一)
    審卷第36頁背面至第37頁），則被告確有前揭通聯之事實，
    洵堪認定，然被告仍堅詞否認販賣海洛因犯行。另被告雖曾
    於96年3 月7 日檢察官偵訊時供稱：「（是否改過名？）是
    ，我本來叫李志偉，後來改名為李健宏」「（電話？）0000
    000000」「（何時開始賣毒品？）96年1 月底2 月初開始賣
    毒品」「（販賣情形？） 96.02.04.16時，在三重市○○路
    街以1000元代價出售海洛因0.1 公克給「景全」，「景全」
    是那天15時許打電話向我訂的。 96.02.07.18時許，在蘆洲
    市○○路以2000元代價出售海洛因0.2 公克給李文傑，這次
    我是向「阿輝」拿貨，我賺李文傑500 元。 96.02.13.09時
    許，在三重市○○○路以1000元代價出售海洛因0.1 公克給
    「阿明」，這次「阿明」是在當天7 時許打電話向我訂的。
    96.02.15.20時許， 在蘆洲市○○路我的住處樓下，以1000
    元代價出售海洛因0.1 公克給「阿娟」，阿娟是在當天20時
    許打電話向我訂的。 96.02.19.11時許，在我住處樓下，以
    1000元代價出售海洛因0.1 公克給「阿娟」，阿娟是在當天
    11時許向我訂的」「（每次販賣毒品獲利多少？）大概每次
    賺500 元左右」等語（見偵查卷第69至70頁）。然被告於警
    詢及於96年3 月4 日檢察官初次偵訊時均否認販賣毒品海洛
    因犯行（見偵查卷第12頁、第57至59頁），遑論嗣於原審及
    本院上訴審、更一審均堅詞否認販賣毒品海洛因犯行，被告
    供述已有前後不一之情形，其真實性尚非無疑。茲須審究者
    ，闕為被告於96年3 月7 日檢察官偵訊時自白販賣海洛因之
    真實性為何？
  (二)被告雖曾於前述檢察官偵訊時自白於附表編號一所示販賣海
    洛因犯行云云，依卷附96年2 月4 日15時36分20秒通訊監察
    譯文內容（見偵查卷第107 頁），是否足資判斷被告究係代
    A ，抑或代號B ，與本院更一審勘驗通訊監察錄音光碟內容
    ，未盡一致，經本院更二審傳喚證人即製作該通訊監察譯文
    之員警吳志倡到庭作證及協助確認該通訊監察譯文之內容，
    確為不知何人以0000000000撥打電話給被告使用行動電話00
    00000000，而代號B 是被告李健宏，A 不曉得是何人，原通
    訊監察譯文記載A 是李健宏是筆誤等情，亦據證人吳志倡於
    本院更二審審理時證述明確（見本院更(二)審卷第57頁背面）
    ，復有本院更二審勘驗筆錄在卷可佐（見本院更(二)審卷第43
    頁背面至第44頁）。依證人吳志倡上開證述，該通訊監察譯
    文代號A 不知是何人，然起訴書附表編號一所指購毒者為綽
    號「景全」者，顯係依被告於偵查中自白所述甚明（見偵查
    卷第71頁）。惟被告於原審即否認販賣海洛因予該人，故如
    被告有此犯行，即須有補強證據。但細譯該通訊監察譯文內
    容：「A ：我現在去找你，1 張，多用一些給我，我自己要
    的。B ：1 張喔。」....「....A ：我現在過去喔。B ：好
    啦。」又該通聯基地台位於臺北縣蘆洲市○○路206 號6 樓
    頂（有該通訊監察譯文在卷可按），核與被告當時戶籍地、
    住居所地均位於臺北縣蘆洲市○○路220 號2 樓（此情業據
    被告供明在卷，並據檢警核查後記明筆錄，見偵查卷第9 、
    69頁）相近，而綽號「景全」者於通訊監察所稱「我現在過
    去喔。」衡情，理當係前往被告上址住處附近，然被告卻於
    偵查中自白該次在臺北縣三重市（現為新北市○○區○○路
    頭街，販賣海洛因予綽號「景全」者，而三重區○路○街與
    被告上址居住處所，相距頗遠，則被告自白販賣地點，難認
    與事實相符。復稽之，原審勘驗該次偵查筆錄光碟內容，被
    告先供稱：（96年）2 月4 日這通電話我忘記了，經檢察官
    不斷提示後，被告始回答對方是綽號「景全」啦，該次檢察
    官偵訊時，被告亦答稱我住三重等語（見原審卷第51頁），
    然該通聯通訊基地台位於蘆洲已如前述，卷內並無證據可證
    被告當時曾住居於三重，此益徵被告自白與事實不符，自難
    以被告不符事實之自白作為論據。
  (三)被告雖於檢察官偵訊自白附表編號二所示販賣海洛因之犯行
    云云。惟稽之，卷附96年2 月7 日17時49分18秒通訊監察譯
    文（見偵查卷第122 頁）中，A ：指被告，B ：指「阿輝」
    ，通話內容「B ：喂？A ：喂，阿輝喂？」「B ：嘿。A ：
    我朋友要硬的2 千，你用1 千5 就好，我的軟的你也用1 千
    5 給我，這樣我總共拿3 千給你，對不對。」「B ：喔，軟
    的用1 千5 硬的1 千5 ，硬的撥5 百去軟的就對了。A ：軟
    的我要用，硬的1 千5 ，對、對，內行的？」「B ：好、好
    。」....「B ：我知道，你有一個朋友叫文傑喔？A ：嘿啊
    。」「B ：阿傑喔？A ：嘿啊。怎樣？」....依上開通訊監
    察譯文，被告欲向「阿輝」購買毒品，所述「硬的」指安非
    他命，「軟的」指海洛因，「2 千」、「1 千5 」各指「20
    00元」、「1500元」，「朋友要硬的2 千」，所稱「朋友」
    為「李文傑」等情，亦有上揭本院更一審勘驗筆錄可稽，而
    依該通訊監察譯文所示，雖可認定被告欲以1500元之價格向
    「阿輝」購買第二級毒品安非他命，再以2000元之價格轉售
    予「李文傑」，固與被告於96年3 月6 日檢察官偵訊時自白
    ：96年2 月7 日18時許，在蘆洲市○○路以2000元代價出售
    安非他命0.2 公克予李文傑，這次我向「阿輝」拿貨，我賺
    李文傑500 元等語若符合節。惟本案檢察官起訴被告附表編
    號二所示之犯行，係販賣第一級海洛因予李文傑，並未起訴
    販賣毒品安非他命予李文傑，縱認被告有販賣第二級毒品安
    非他命予李文傑之事實，此部分未據檢察官起訴，亦非起訴
    效力所及，本院不得審理，自不容張冠李戴，認被告有販賣
    海洛因予李文傑，公訴意旨認被告有附表編號二所示販賣海
    洛因予李文傑之犯行，核與卷內證據不符。
  (四)又被告於偵查中自白有附表編號三所示之販賣海洛因予綽號
    「阿明」者云云，然依卷附96年2 月13日上午7 時46分7 秒
    通訊監察譯文（見偵查卷第133 頁），A 指「阿明」，B 是
    被告，內容「A ：喂，喂，有聽到嗎？B ：嗯。」「A ：阿
    明。B ：哪一個阿明？」「A ：啊？黑耶它在一起的啦！」
    「B ：嗯」「A ：你在做什麼？B ：睡覺」「A ：睡覺喔，
    有地方那個喔？B ：什麼？」「A ：有地方那個喔？有地方
    拿嗎？B ：有啦」「A ：現在跟你拿1 張。B ：好啦」「A
    ：要在哪？B ：我先打看案（應係「看」之誤）我再打給你
    。」「A ：好啦。」依通訊監察譯文內容，係「阿明」欲向
    被告買「1 張」，就是1000元的意思，為被告所自承（見同
    上勘驗筆錄），惟辯稱：我後來未再打電話給「阿明」等語
    。審之，該通訊監察譯文內容所示，「A ：現在跟你拿1 張
    。B ：好啦。A ：要在哪？B ：我先打看看再打給你。A ：
    好啦」，足徵被告與阿明雖談及買賣毒品情事，但顯然被告
    當時對無毒品可供販賣，欲詢問後再與「阿明」連絡，惟依
    該通訊監察譯文並無法證明被告確有再與「阿明」連絡，並
    交付毒品海洛因之事實。自難僅憑該通訊監察譯文資為補強
    證據，而為被告不利之認定。
  (五)被告固於檢察官前揭偵訊時自白有附表編號四、五所示之販
    賣海洛因犯行云云。然查卷附96年2 月15日20時19分50秒及
    2 月19日上午11時11分56秒、同日19時48分31秒通訊監察譯
    文（見偵查卷第138 、151 、152 頁）中，A 指「阿娟」，
    B 是被告，亦為被告所自承，然辯稱：談話內容是「阿娟」
    要1 張即1000元的海洛因，要我幫忙打電話給我朋友，但我
    並未拿毒品給「阿娟」，記憶中「阿娟」有一次到伊家中，
    剛好我朋友藥頭「阿文」也在，「阿娟」就直接跟「阿文」
    交易毒品等語（見見本院更(一)審卷第36頁背面、第37頁），
    依上開通訊監察譯文所載，固可證明被告與「阿娟」有談及
    買賣毒品情事，但因卷內並無綽號「阿娟」者之真實姓名、
    年籍，無法傳喚到庭作證，而依該通訊監察譯文亦無法證明
    被告確有販賣毒品海洛因予「阿娟」及販賣之數量，憑此亦
    不足為被告自白之補強證據甚明。
  (六)又卷附門號0000000000號行動電話之監聽譯文、通聯調閱查
    詢單，及扣案之上開行動電話SIM 卡1 張，僅能證明000000
    0000號行動電話係被告使用，且被告曾與姓名年籍不詳綽號
    景全、阿輝、阿明、阿娟等人通話，但尚難憑此即認被告有
    販賣第一級毒品海洛因之犯行。另被告個人姓名更改資料查
    詢結果，僅能證明被告曾經改名，但亦尚難憑此即認被告有
    販賣第一級毒品海洛因之犯行，併此敘明。
  (七)至證人李文傑固於原審檢陳書狀指稱：因工作關係無法請假
    ....請延到96年11月6 日早上（請早一點，因為中午12點要
    上班）並請隔離偵訊，聯絡電話：0000000000等語（見原審
    卷第68頁），迨經原審、本院上訴審、本院更一審通知到庭
    作證，然均未到庭，有各該刑事報到單在卷足按（見原審卷
    第66、83頁、本院上訴審卷第72頁、本院更一審卷第52、75
    、87頁），嗣經本院更一審拘提無著（見本院更一審卷第82
    頁），亦有臺北縣政府警察局蘆洲分局98年3 月2 日北縣警
    蘆刑字第0980006038號函及所附拘票回證、報告書存卷足參
    （見本院更一審卷第82至85頁）。然承前所述，被告於96年
    3 月7 日檢察官偵訊時係自白販賣第二級毒品安非他命予李
    文傑，並非販賣海洛因，而通訊監察譯文所提及者亦是「硬
    的」（毒品交易中「安非他命」之術語），是無證據證明被
    告有販賣海洛因予李文傑，則李文傑是否到庭作證，與本件
    檢察官起訴被告販賣海洛因之犯行，並無直接關聯性，本院
    認無再行傳喚之必要，附此敘明。
  (八)綜上所述，本案被告雖於偵查中自白販賣毒品海洛因，然其
    自白或與事實相佐，或無其他證據足以補強擔保其自白之真
    實性，自難單憑被告之自白，遽認被告確有販賣海洛因之犯
    行。從而，檢察官所提被告販賣第一級毒品犯行之證據，無
    從使本院形成無合理懷疑之心證。此外，復查無其他積極證
    據足資證明被告確有販賣第一級毒品之犯行，揆諸前揭說明
    ，自應為被告無罪之諭知。
六、末查被告雖曾於原審自承：「一般朋友問我，我的朋友那邊
    是否可以調到海洛因，我只是幫忙問而已，朋友有阿娟等二
    、三位....」（見原審卷第86頁）「....有的是我們一起合
    資去購買毒品來一起施打」等語（見原審卷第90頁）等語。
    惟按得為證據之被告自白，依刑事訴訟法第156 條第1 項規
    定，必須具備任意性與真實性二要件，缺一不可（最高法院
    96年度台上字第3479號判決要旨參照）。被告於原審上開自
    白雖具任意性，惟並無其他補強證據足以證明，被告確有轉
    讓毒品海洛因或幫助綽號阿娟等人施用毒品海洛因之行為，
    則此部分真實性尚非全然無疑，自難僅憑被告單一自白，遽
    認被告有轉讓毒品海洛因或幫助施用毒品海洛因之行為。又
    本件搜索時扣押之物品，除上述物品外，尚有海洛因注射針
    筒1 支、海洛因摻食吸管1 支、第二級毒品安非他命殘渣袋
    2 只、安非他命吸食器1 個等物，有扣案物品清單在卷足憑
    ，而該等扣案物品已據臺灣板橋地方法院檢察署檢察官沒收
    銷燬，有該署檢察官96年8 月23日板檢榮乙字第81297 號扣
    押（沒收）物品處分命令在卷足證（見本院上訴卷第30頁）
    ，審之，上述物品均係施用毒品所用之工具，尚難據為被告
    販賣海洛因之論據。
七、原審以不能證明被告犯罪，而為被告無罪之諭知，經核並無
    違誤，檢察官仍執陳詞提起上訴，指摘原判決不當，請求撤
    銷改判為無理由，應予駁回。
八、被告經合法傳喚無正當理由而未到庭，爰不待其陳述，逕行
    判決。
據上論斷，應依刑事訴訟法第368 條、第371 條判決如主文。
本案經檢察官李叔芬到庭執行職務。
中    華    民    國    100    年    3    月    22    日
                  刑事第四庭   審判長法  官  陳筱珮
                                     法  官  孫惠琳
                                     法  官  邱滋杉
以上正本證明與原本無異。
如不服本判決，應於收受送達後10日內向本院提出上訴書狀，其
未敘述上訴之理由者，並得於提起上訴後10日內向本院補提理由
書狀（均須按他造當事人之人數附繕本）。
                                     書記官  劉貞達
中    華    民    國    100    年    3    月    25    日
附表：
┌──┬────────────────────────────┐
│編號│內容                                                    │
├──┼────────────────────────────┤
│一  │販賣時間：96年2 月4 日下午4 時許。                      │
│    │販賣地點：臺北縣三重市○路○街某處                      │
│    │販賣內容：以1000元之代價，出售海洛因0.1 公克與持用098098│
│    │          9042號行動電話之真實姓名年籍不詳綽號「景全」之│
│    │          人。                                          │
├──┼────────────────────────────┤
│二  │販賣時間：96年2 月7 日下午6 時許。                      │
│    │販賣地點：臺北縣蘆洲市○○路某處。                      │
│    │販賣內容：於96年2 月7 日下午5 時49分許，向持用0000000000│
│    │          號行動電話之真實姓名年籍不詳綽號「阿輝」之男子│
│    │          ，以1500元訂購海洛因0.2 公克，嗣取得前開海洛因│
│    │          後，於同日下午6 時許，在臺北縣蘆洲市○○路某處│
│    │          ，以2000元之代價，出售前開海洛因與李文傑。    │
├──┼────────────────────────────┤
│三  │販賣時間：96年2 月13日上午9 時許。                      │
│    │販賣地點：臺北縣三重市○○○路某處。                    │
│    │販賣內容：以1000元之代價，出售海洛因0.1 公克與持用(02)22│
│    │          885613號市內電話之真實姓名年籍不詳綽號「阿明」│
│    │          之人。                                        │
├──┼────────────────────────────┤
│四  │販賣時間：96年2 月15日下午8 時許。                      │
│    │販賣地點：臺北縣蘆洲市○○路220 號。                    │
│    │販賣內容：以1000元之代價，出售海洛因0.1 公克與持用098701│
│    │          0869號行動電話之真實姓名年籍不詳綽號「阿娟」之│
│    │          人。                                          │
├──┼────────────────────────────┤
│五  │販賣時間：96年2 月19日上午11時許、同日下午8 時許。      │
│    │販賣地點：臺北縣蘆洲市○○路220 號。                    │
│    │販賣內容：以1000元之代價，出售海洛因0.1 公克與持用098701│
│    │          0869號行動電話之真實姓名年籍不詳綽號「阿娟」之│
│    │          人。                                          │
└──┴────────────────────────────┘